【裁判字號】    99,秩,160
【裁判日期】    991206
【裁判案由】    違反社會秩序維護法
【裁判全文】
臺灣彰化地方法院刑事簡易庭裁定         99年度秩字第160號
移送機關    彰化縣警察局芳苑分局
被移送人    楊義雄
上列被移送人因違反社會秩序維護法案件，經移送機關以99年
10月27日芳警分偵字第0990020839號移送書移送審理，本院裁定
如下：
    主    文
楊義雄不罰。
    理    由
一、移送意旨略以：被移送人楊義雄「育財資源回收場」之實際
    負責人，發現來歷不明之物品應有相當之認識，卻於民國99
    年年中起，陸續向莊承恩收購來歷不明之鐵製五金物品，並
    於99年8月中旬收購莊承恩竊得之32包五金零件（約192公斤
    ，價值約新台《下同》幣100萬元），未依規定逐筆登記（
    僅提供一筆登記資料給警方），且未迅即報告警察機關，其
    多次違反規定，情節重大，因認被移送人違反社會秩序維護
    法第76條第2項之規定，移請法院裁處停止營業或勒令歇業
    等語。
二、按犯罪事實應依證據認定之，無證據不得認定犯罪事實；又
    被告之自白，不得作為有罪判決之唯一證據，仍應調查其他
    必要之證據，以察其是否與事實相符，刑事訴訟法第154 條
    第2項、第156條第2項分別定有明文。又前揭條文，依社會
    秩序維護法第92條規定，於違反社會秩序維護法之案件亦準
    用之。另認定不利於被移送人之事實，須依積極證據，苟積
    極證據不足為不利於被移送人之認定時，即應為有利於被移
    送人之認定，更不必有何有利之證據，最高法院30年上字第
    81 6號判例足資參照。
三、次按當舖、各種加工、寄存、買賣、修配業，發現來歷不明
    之物品，不迅即報告警察機關者，處30,000元以下罰鍰，情
    節重大或再次違反者，處或併處停止營業或勒令歇業，社會
    秩序維護法第76條第1項第1款、第2項固有明文。惟參諸違
    反社會秩序維護法案件處理辦法第10條規定，是否「情節重
    大」，應審酌：(一)手段與實施之程度，(二)被害之人數與受害
    之程度，(三)違反義務之程度，(四)行為所生危險或損害之程度
    ，(五)行為破壞社會秩序之程度等事項認定之。又回收業、處
    理業應將回收、清除、處理之廢電線電纜、鐵門、水溝蓋及
    其他經中央主管機關指定項目，逐日依項目、數量、日期、
    來源及流向等作成紀錄，並保存5年以供查核，主管機關依
    廢棄物清理法第18條第4項規定授權訂定之應回收廢棄物回
    收處理業管理辦法第17條第1項亦有規定。查上開辦法第17
    條於96年4月26日修正時，其修正理由二謂「配合改善社會
    治安，避免回收、處理業者成為不法之銷贓管道，對於廢電
    線電纜、鐵門及水溝蓋等較常遭竊之項目，增列收受相關項
    目時應確實紀錄之規定，以釐清其來源」，是回收業、處理
    業如確依上開辦法第17條第1項作成紀錄並保存，以供查核
    ，應已符主管機關之命令，同時亦已達成「遏止銷贓管道」
    之維護社會秩序目的。又法律之立法意旨所規定之涵蓋範圍
    ，如過於廣泛、籠統，未區分其規範對象，而造成價值判斷
    矛盾時，自應將其適用範圍依其規範目的予以限縮，以符合
    正義之要求，法學方法論上稱之為「目的性限縮」（德文：
    teleologische Reduktion）。上開辦法第17條第1項要求回
    收業、處理業應作成紀錄並保存，以遏止銷贓管道，人民遵
    循照辦後，苟仍難免於依社會秩序維護法前揭條文之處罰，
    則法令之價值判斷即見矛盾（前揭條文尚無「子法牴觸母法
    」之情形，不得遽認上開辦法牴觸社會秩序維護法而無效）
    ，基於「目的性限縮」之法理，自應將符合上開辦法第17
    條第1項之情形，排除於社會秩序維護法第76條第1項第1款
    處罰範圍之外。
四、本件移送機關認被移送人楊義雄涉有社會秩序維護法第76
    條第2項規定，無非以：被移送人自承其自99年年中起陸續
    向證人莊承恩收購來路不明之鐵製五金物品，且未依規定逐
    筆登記，僅99年8月中旬收購32包五金零件（約192公斤，價
    值約100萬元）該筆有登記，亦未迅即報告警察機關云云，
    為其論據。經查：
（一）本件被移送人於警詢中供稱：莊承恩係伊國小同學，莊承
      恩於99年8月中旬載一批五金零件約100多公斤賣給伊，伊
      有登記也有過磅，伊有向莊承恩詢問來源，莊承恩告訴伊
      是老闆叫他拿來賣的，伊不知道是贓物等語，核其上開供
      述，與證人莊承恩於警詢時陳稱：被移送人楊義雄係其國
      小同學，楊義雄並不知道是贓物等語相符，則被移送人是
      否於向莊承恩收購上開物品時，已發現其收購之該物品係
      屬來歷不明，尚值存疑。
（二）被移送人雖於警詢時自承，伊自99年年中起陸續向證人莊
      承恩收購來路不明之鐵製五金物品云云，然訊之證人莊承
      恩於警詢時陳稱：其至被害人公司任職迄為警查獲時止，
      只偷過公司財物1次，並於99年8月中旬在至被移送人經營
      之資源回收場變賣等語，又觀全卷，並無其他證據足以佐
      證被移送人除了99年8月中旬該次向證人莊承恩收購鐵製
      五金外，尚有其他向證人莊承恩收購物品之行為，揆諸前
      開說明，自不得僅以被移送人之自白，為唯一之認定依據
      。從而，尚難僅憑被移送人之自白，逕認其有多次向證人
      莊承恩收購物品而未依規定逐筆登記之行為。
（三）又被移送人於99年8月中旬向證人莊承恩收購鐵製五金等
      物品後，雖未立即向警察機關報告，惟遍觀全卷，亦查無
      被移送人另有任意以顯不相當價格收購來歷不明物品之舉
      ，實難僅以被移送人於經營資源回收業務期間，一次之收
      購不明來源物品而未報警處理之行為，遽認其有違反社會
      秩序維護法第76條第1項規定情節重大之情事。況被移送
      人於向莊承恩收受上開鐵製五金等物時，已依應回收廢棄
      物回收處理業管理辦法第17條第1項作成紀錄並保存，以
      供查核，此有買入登記簿影本1紙在卷可稽，揆諸前揭說
      明，已符合上開辦法第17條第1項規定，自不應再依社會
      秩序維護法第76條第1項第1款以及第2項予以處罰。
（四）綜上所述，本院認為被移送人所為尚與本法第76條第2項
      之規定有間，爰依社會秩序維護法第45條第2項規定，
      逕為不罰之裁定。
五、如不服本裁定，得於裁定書送達之翌日起5日內，以書狀敘
    述理由，經本簡易庭向本院普通庭提起抗告。
中    華    民    國    99    年    12     月    6    日
                  簡易庭     法  官  黃玉琪
以上正本證明與原本無異。
如不服本裁定，得於裁定書送達之翌日起五日內，以書狀述理
由，向本庭提出抗告 (須附繕本)。
中    華    民    國    99    年    12    月     9    日
                             書記官  黃得翔

司法院資訊處製作；財團法人民間司法改革基金會備份。
